【裁判字號】    99,家聲,21
【裁判日期】    990421
【裁判案由】    變更子女姓氏
【裁判全文】
臺灣苗栗地方法院民事裁定              99年度家聲字第21號
聲  請  人  乙○○
上列當事人聲請變更子女姓氏事件，本院裁定如下：
    主  文
准聲請人乙○○變更姓氏為母姓「賴」。
聲請程序費用新台幣壹仟元由聲請人乙○○負擔。
    理  由
一、本件聲請意旨略以：聲請人係徐振亮及賴包妹之伍子，聲請
    人之母賴包妹並無兄弟，故聲請人之父母於結婚時約定所生
    子女應分別承祀雙方之姓氏，雖聲請人原有兩位兄長賴雙石
    、賴永松從母姓，惟賴雙石、賴永松均早夭，是以聲請人自
    幼即被殷殷期盼將來能承繼母親賴氏之香火，今聲請人之父
    母均已死亡，倘聲請人未能變更為母姓，則恐將使母親賴姓
    形同無親生子嗣延續香火，有悖倫常，為此依民法第1059條
    之規定，聲請變更聲請人乙○○之姓氏為母姓「賴」等語。
二、按有下列各款情形之一，且有事實足認子女之姓氏對其有不
    利之影響時，父母之一方或子女得請求法院宣告變更子女之
    姓氏為父姓或母姓：一、父母離婚者，二、父母之一方或雙
    方死亡者，三、父母之一方或雙方生死不明滿三年者，四、
    父母之一方曾有或現有未盡扶養義務滿二年者，民法第1059
    條第5 項定有明文。又姓氏屬姓名權，而為人格權之一部分
    ，具有社會人格之可辯識性，與身分安定及交易安全有關外
    ，姓氏尚具有家族制度之表徵，故附予父母之選擇權，惟因
    應情事變更，倘有事實足認子女之姓氏對其有不利之影響時
    ，父母之一方或子女自得請求法院宣告變更子女之姓氏為父
    姓或母姓。
三、經查：
  (一)聲請人主張其父母徐振亮、賴包妺均已死亡等情，有聲請人
    提出之戶籍謄本3 份上之記載可稽。是聲請人主張其父母均
    已死亡一節，堪信為真正。
  (二)又聲請人之母賴包妹並無兄弟，賴包妹與徐振亮結婚時有約
    定所生子女應分別承祀雙方之姓氏，而聲請人原有兩位賴姓
    兄長賴雙石、賴永松均已死亡等情，業據聲請人及證人，即
    聲請人之兄甲○吉陳述在卷，並有戶籍謄本可考。而另證人
    ，即聲請人之母賴包妹之養弟丙○○亦於本院調查時證稱：
    聲請人之父徐振亮係被招贅，當時有約定伊父母親的財產給
    徐家子孫，但徐家要有一個兒子姓賴，而之前兩個姓賴的兒
    子均已早夭，所以才由聲請人聲請改姓母姓等語（見訊問筆
    錄第3 頁）。上情足認聲請人聲請改姓為母姓，係基於為延
    續其母賴包妹娘家之子嗣香火之理由。而此理由，又係基於
    我國傳統觀念習俗及倫常，實具正當性，今聲請人之父母均
    已死亡，倘聲請人繼續維持其父姓，而未能變更為母姓，則
    非僅難遂其延續母家香火之願，亦與國人之家族感情、宗族
    感情有違，且聲請人將來亦恐難在其子孫面前說服並課予延
    續「賴」姓香火之責，此種情形顯不利於聲請人，堪認父姓
    對聲請人有不利之影響。從而，聲請人請求變更其姓氏為母
    姓「賴」，核與前揭民法第1059條第5 項第2 款相符，應予
    允許，爰裁定如主文所示。
四、依非訟事件法第21條第1 項前段、第24條第1 項，裁定如主
    文。
中    華    民    國    99    年    4     月    21    日
                  家事法庭法  官  潘進順
以上正本係照原本作成。
如不服本裁定應於送達後10日內向本院提出抗告狀，並繳納抗告
費新台幣1,000元
中    華    民    國    99    年    4     月    21    日
                          書記官  劉文倩

司法院資訊處製作；財團法人民間司法改革基金會備份。
